# 自訂函數與流程控制 {#functions}

```{r ch3-setup, include=FALSE}
knitr::opts_chunk$set(echo = TRUE, comment = "##", collapse = TRUE)
```

當同一段程式碼要重複使用，或邏輯開始變複雜時，就該把它包成**函數（function）**，並用**流程控制（control flow）**決定程式的走向。本章介紹自訂函數、布林與邏輯運算、條件判斷、迴圈，以及 R 特有的「隱含迴圈」`apply` 家族。

## 自訂函數 {#userfunc}

一個函數由三部分組成：**輸入（引數）**、**運算程式碼**、**輸出（回傳值）**。語法格式：

```{r func-syntax, eval=FALSE}
f <- function(x) {
  # 運算程式碼
  return(y)   # 輸出
}
```

### 動機：避免重複

假設有一筆模擬資料，想對每一欄做「最小–最大標準化」$\dfrac{x-\min(x)}{\max(x)-\min(x)}$：

```{r func-motivation}
df <- data.frame(
  a = rnorm(10),   # 產生 10 個標準常態隨機數
  b = rnorm(10),
  c = rnorm(10),
  d = rnorm(10)
)
```

若對每一欄各寫一次，程式又臭又長且容易出錯。不如寫成函數：

```{r func-scale}
scalefnc <- function(x) {
  maxmin <- range(x, na.rm = TRUE)               # range() 一次回傳 c(最小值, 最大值)
  return((x - maxmin[1]) / (maxmin[2] - maxmin[1]))
}

scalefnc(df$a)   # 對 a 欄標準化
```

**逐行說明：**

* `function(x)`：宣告函數，`x` 是輸入（此處預期是一個向量）。
* `range(x, na.rm = TRUE)`：回傳長度為 2 的向量，`maxmin[1]` 是最小值、`maxmin[2]` 是最大值；`na.rm = TRUE` 忽略缺值。
* `return(...)`：把標準化後的向量送回。之後只要 `scalefnc(任一欄)` 就能重複使用。

## 布林與邏輯運算 {#boolean}

**布林運算子**回傳 `TRUE` / `FALSE`，是條件判斷的基礎：

```{r boolean}
4 < 7     # 小於
4 > 7     # 大於
```

常見布林運算子：`<`、`>`、`<=`、`>=`、`==`（等於）、`!=`（不等於）。特別提醒：`=` 是「指派」，`==` 才是「判斷相等」，初學者極易混淆。

**邏輯運算子** AND 與 OR 各有兩種形式，差別在於「逐元素」還是「只看第一個」：

```{r logical}
set.seed(99)
x <- runif(8, 0, 1)          # 8 個 0~1 均勻亂數

0 <= x & x <= 0.5                  # &：逐元素比較，回傳長度 8 的邏輯向量
0 <= x[1] && x[1] <= 0.5           # &&：明確比較第一個元素，回傳單一值
```

* **單符號 `&`／`|`**：對向量**逐一元素**比較，結果是等長的邏輯向量——篩選資料時用這個。
* **雙符號 `&&`／`||`**：左右兩側都必須是長度 1 的邏輯值，回傳單一 `TRUE`/`FALSE`——`if()` 的條件式用這個。若輸入是向量，應像上例以 `x[1]` 明確指定要判斷的元素。

配合邏輯索引，可批次修改符合條件的元素：

```{r logical-index}
x[0 <= x & x <= 0.5] <- 99   # 把落在 [0, 0.5] 的元素全換成 99
x
```

## 條件判斷 {#conditionals}

### `if...else`

```{r if-else}
if (sample(1:10, 1) > 5) {
  message("Bingo!")
} else {
  message("Fail!")
}
```

* `sample(1:10, 1)` 隨機抽一個 1~10 的整數；若大於 5 執行第一個區塊，否則執行 `else` 區塊。多重條件可用 `else if` 串接。

### `ifelse()`：向量化的條件

`if` 一次只能判斷一個條件；若要對**整個向量**逐元素判斷，用 `ifelse()`：

```{r ifelse}
ifelse(sample(1:10, 1) == 5, "bingo", "fail")   # 條件, 成立回傳, 不成立回傳
```

### `switch()`：多分支選擇

```{r switch}
my.lunch <- function(y) {
  switch(y,
         poor = "Shinemood",
         ok   = "McD",
         rich = "Starbucks")
}
my.lunch("ok")
```

* `switch()` 依第一個引數的值，跳到對應名稱的分支回傳結果，比一長串 `else if` 清爽。

## 迴圈 {#loops}

### `for`：已知次數的重複

```{r for-loop}
result <- 0
for (i in 1:100) {   # i 依序取 1, 2, ..., 100
  result <- result + i
}
result               # 1+2+...+100，可用 sum(1:100) 驗證
```

* `for (i in 向量)`：迴圈變數 `i` 逐一取向量的值，重複執行大括號內的程式。此例累加得 5050。

### `while`：條件成立就一直做

```{r while-loop}
i <- 1; result <- 0
while (i < 101) {    # 當條件為真，持續執行
  result <- result + i
  i <- i + 1         # 別忘了更新 i，否則會無限迴圈
}
result
```

### `repeat` + `break` + `next`

`repeat` 無條件重複，靠 `break` 跳出；`next` 則是跳過本次、直接進入下一輪：

```{r repeat-break-next}
for (i in 1:6) {
  if (i == 4) break   # i 到 4 時整個跳出迴圈
  print(i)            # 只印出 1, 2, 3
}

for (i in 1:6) {
  if (i == 3) next    # i 等於 3 時跳過，不執行下面
  print(i)            # 印出 1, 2, 4, 5, 6
}
```

## 隱含迴圈：`apply` 家族 {#apply}

R 鼓勵用「向量化」取代顯式迴圈，`apply` 家族就是把函數一次套用到資料的每個部分，程式更短也更快。

```{r apply-family}
x <- matrix(1:24, nrow = 4)

apply(x, 1, sum)    # margin = 1：對每一「列」求和
apply(x, 2, sum)    # margin = 2：對每一「行」求和
```

* `apply(x, margin, fun)`：`margin = 1` 沿列、`margin = 2` 沿行，把 `fun` 套用上去。`fun` 也可以是自訂函數。

其他成員：

```{r apply-others}
x <- list(a = 1, b = 1:3, c = 10:100)
lapply(x, length)   # 回傳「list」，每個元素套用 length
sapply(x, length)   # 同上但「簡化」成向量（simplify）
```

* `lapply`（list-apply）永遠回傳 list；`sapply`（simplify-apply）會盡量把結果簡化成向量或矩陣。

`tapply` 做**分組統計**，`replicate` 則重複執行運算式（常用於模擬）：

```{r tapply-replicate}
group <- as.factor(sample(c("a","b","c"), 30, replace = TRUE))
score <- sample(0:100, 30, replace = TRUE)
tapply(score, group, mean)      # 依 group 分組，各組算 score 平均

replicate(5, sample(1:5, 1))    # 重複抽樣 5 次
```

## 課堂實作：`Lec3 R codes.R` {#ch3-lab}

課堂檔用一連串練習串起本章觀念。以下挑重點逐段說明。

### 練習：把函數回傳多個值（用 list）

```{r lab3-stat, eval=FALSE}
my.stat <- function(x) {
  x.number <- length(x)
  x.mean   <- mean(x)
  x.sd     <- sd(x)
  list(number = x.number, mean = x.mean, sd = x.sd)  # 用 list 打包多個輸出
}
```

* 函數若要一次回傳「個數、平均、標準差」等**多個不同型別**的結果，最自然的方式是包成 `list`，呼叫端再用 `$` 取用。

### 練習：自己實作兩樣本 t 檢定

```{r lab3-ttest, eval=FALSE}
two.sample.t <- function(x1, x2) {
  n1 <- length(x1); n2 <- length(x2)
  m1 <- mean(x1);   m2 <- mean(x2)
  v1 <- var(x1);    v2 <- var(x2)
  sp <- ((n1 - 1) * v1 + (n2 - 1) * v2) / (n1 + n2 - 2)   # 合併變異數
  t  <- (m1 - m2) / sqrt(sp * (1/n1 + 1/n2))               # t 統計量
  return(c(mean = c(m1, m2), pooled.var = sp, t = t))
}

var1 <- rnorm(10, 3, 1); var2 <- rnorm(10, 0, 1)
two.sample.t(var1, var2)
t.test(var1, var2, var.equal = TRUE)   # 用內建函數驗證自己算的結果
```

* 合併變異數 $s_p^2=\dfrac{(n_1-1)s_1^2+(n_2-1)s_2^2}{n_1+n_2-2}$，檢定統計量 $t=\dfrac{\bar{x}_1-\bar{x}_2}{\sqrt{s_p^2(1/n_1+1/n_2)}}$。
* 最後用內建 `t.test(..., var.equal = TRUE)` 對照，確認自寫函數正確——這是驗證程式的好習慣。

### 練習：以模擬驗證機率理論（撲克牌）

```{r lab3-poker, eval=FALSE}
one <- function() {
  deck <- c(rep("h",13), rep("d",13), rep("c",13), rep("s",13))  # 一副 52 張
  hand <- sample(deck, size = 5)                                  # 抽 5 張
  diamonds <- sum(hand == "d"); hearts <- sum(hand == "h")
  diamonds == hearts                                             # 紅心數 = 方塊數？
}
mean(replicate(10000, one()))   # 模擬一萬次的成功比例

# 理論值
num <- choose(26,5) + choose(13,1)*choose(13,1)*choose(26,3) +
       choose(13,2)*choose(13,2)*choose(26,1)
num / choose(52, 5)
```

* `one()` 模擬「抽一手 5 張，紅心與方塊張數是否相等」。
* `replicate(10000, one())` 重複一萬次，取平均即為模擬機率，再與組合數算出的**理論機率**比對——若兩者接近，代表模擬與理論一致。

### 練習：階乘的三種寫法

```{r lab3-factorial, eval=FALSE}
factorial.for <- function(n) { f <- 1; for (i in 1:n) f <- f * i; f }
factorial.while <- function(n) {
  f <- 1; t <- n
  while (t > 1) { f <- f * t; t <- t - 1 }
  f
}
```

* 同一個問題（計算 $n!$）可用 `for`、`while`、`repeat` 三種迴圈實作，結果相同——說明迴圈只是手段，重點是把「重複的規則」寫清楚。

## 小結 {#ch3-summary}

把重複邏輯包成**函數**能大幅提升可讀性與可維護性；函數要回傳多個結果時用 `list` 打包。流程控制方面，`if`／`switch` 處理單一條件分支，`ifelse` 做向量化判斷，`for`／`while`／`repeat` 處理重複，並以 `break`／`next` 微調流程。最後，善用 `apply` 家族取代顯式迴圈，能讓 R 程式更簡潔高效。務必分清 `&`/`&&`、`=`/`==` 的差別。

## 課後練習 {#ch3-exercises}

1. 寫一個函數 `age_grp(x)`，把年齡向量分成 1–20、21–40、41–60、61+ 四組並編碼為 A/B/C/D（提示：巢狀 `ifelse`）。
2. 用 `while` 迴圈模擬「投擲公正硬幣，直到出現第 3 個正面為止」，回傳總共投了幾次。
3. 用 `sapply` 對一個 list 內的每個數值向量計算平均與標準差。
4. 比較 `for` 迴圈與 `sapply` 在計算 $1^2, 2^2, \dots, 100^2$ 上的寫法差異。
