---
title: "商業分析 R"
author: "周珮婷"
date: "`r Sys.Date()`"
site: bookdown::bookdown_site
documentclass: book
output:
  bookdown::bs4_book: default
description: "一本以 R 語言貫穿的商業分析教科書，涵蓋資料處理、探索式分析、迴歸、機器學習、A/B 測試與資料分析流程。"
---


# 前言 {-}

本書由「商業分析：R」課程講義整理而成，目標是把課堂上分散的投影片、示範程式與課堂實作，重新組織成一本能夠**自學也能授課**的教科書。

## 本書特色 {-}

* **理論與實作並重。** 每一章先以文字說明觀念，再輔以可直接執行的 R 程式碼；讀者可一邊閱讀、一邊在 RStudio 中重現結果。
* **逐行解說程式碼。** 課堂上直接發給同學操作的 `.R` 檔案，在書中會拆解成一行一行的說明，解釋「這行在做什麼」「為什麼要這樣寫」以及「輸出該如何解讀」，降低初學者的進入門檻。
* **由淺入深的章節安排。** 從 R 的基本資料結構出發，逐步進入資料整理（tidyverse）、探索式資料分析、迴歸與廣義線性模型，接著延伸到機器學習、降維、文字探勘與社群網絡分析，最後以 A/B 測試與資料分析流程總覽收尾。

## 如何使用本書 {-}

每一章的結構大致如下：

1. **觀念說明**：以文字介紹該節的統計或程式概念。
2. **示範程式**：以灰底程式碼區塊呈現，並在下方顯示執行結果（以 `##` 開頭者為 R 主控台的輸出）。
3. **逐行說明**：針對關鍵程式碼，逐行解釋其作用。
4. **課堂實作**：對應原課程的 `.R` 練習檔，供讀者動手練習。
5. **小結與課後練習**：整理本章重點並提供延伸題目。

## 環境設定 {-}

本書所有程式碼皆於 R（4.0 以上版本）與 RStudio 環境測試。建議讀者先安裝下列常用套件：

```{r setup-packages, eval=FALSE}
install.packages(c(
  "tidyverse",   # 資料整理與視覺化（含 dplyr、ggplot2 等）
  "knitr",       # 動態報表
  "rmarkdown"    # R Markdown 文件
))
```

> **提示（Windows 中文編碼）**：若在 Windows 讀取含中文的檔案出現亂碼，可於 `read.csv()` 中加入 `fileEncoding = "UTF-8"` 或 `"BIG5"`。

安裝完成後，於每次分析開始時載入：

```{r load-packages, eval=FALSE}
library(tidyverse)
```

接下來，我們從 R 語言最基本的資料結構開始。
